---
title: "Case 1_Data Analysis Skill Test - 4intelligence"
author: "Paulo Eduardo Braga"
date: "01/12/2020"
output: html_document
---
# **Objetivo**

Analisar a Produtividade Total dos Fatores (PTF) para os Estados Unidos da América, Canadá e México, entre 1950 a 2011. (Nessa análise considerou-se 2005 como ano-base).

```{r setup, include=FALSE}
knitr::opts_chunk$set(echo = TRUE)
```

```{r message=FALSE, warning=FALSE, include=FALSE, paged.print=FALSE}

# Pacotes necessarios para a analise.

# install.packages('skimr')
# install.packages('forecast')
# install.packages('ggplot2')
# install.packages('RColorBrewer')

library(skimr)
library(forecast)
library(ggplot2)
library(RColorBrewer)


```


## Importando arquivo PTF

```{r }

data = read.csv('TFP.csv', header = T)

```

## Item 1 - Análise Exploratória

Como o período da análise é de 1950 a 2011 e não há nenhum valor perdido, o número total de observações é de 168. As tabelas, abaixo, apresentam uma rápida caracterização da estrutura do banco de dados. 

```{r }
skim(data)

```

No gráfico, abaixo, é possível conferir o histograma combinado com a  densidade da PTF para os 3 países. 

```{r }

histogram <- ggplot(data= data, aes(x=rtfpna)) + 
              geom_histogram(aes(y =..density..),
                             col="blue",
                             fill="blue",
                             alpha=.2) + 
              geom_density(col = 'black', size = 1) +  
              labs(x='Produtividade Total dos fatores')+labs(title = "Gráfico 1: Histograma e Densidade da PTF para os países")

histogram

```

Nas tabelas e gráficos, abaixo, será possível analisar o comportamento da PTF em cada país. 


```{r }
eua <- subset(data, isocode == 'USA')
can <- subset(data, isocode == 'CAN')
mex <- subset(data, isocode == 'MEX')

summary(eua$rtfpna)
summary(can$rtfpna)
summary(mex$rtfpna)

sd(eua$rtfpna)
sd(can$rtfpna)
sd(mex$rtfpna)

```

Dos 3 países analisado, o Canadá foi o que teve menor variabilidade e amplitude da PTF. Tendo como PTF média, entre o período analisado, de 0,9929 e desvio-padrão de 0,0501. Já o México foi o país que a PTF teve o maior desvio-padrão (0,1582) e com maior amplitude, além de que foi o país que teve a maior PTF média, sendo ela de 1,1301. Há indícios que no México a PTF teve grandes oscilações no período analisado. A PTF média dos EUA foi a menor entre os 3 países, de 0,8038 e com amplitude moderada, acreditando que a evolução da PTF nos EUA foi crescente. 

Através do próximo gráfico será possível analisar a variabilidade da  PTF para cada país, ao longo do período analisado. 

```{r }

graf_2 <- ggplot(data= data, aes(y=rtfpna, x= isocode)) + 
      geom_boxplot(aes(fill = isocode)) + 
      labs(y='Produtividade Total dos fatores', x= 'Países')+labs(title = "Gráfico 2: Comparação da variabilidade da PTF para os países") +
      scale_fill_brewer(palette = "Paired")

graf_2

```


Nos Gráficos, abaixo, será possível analisar a evolução da PTF em cada país. 

```{r }
graf_3 <- ggplot(data = eua, aes(x = as.numeric(year), y = as.numeric(rtfpna))) + 
      geom_line(color = "#1e90ff", size = 1)  + 
      xlab("Ano") + ylab("PTF") + labs(title = "Gráfico 3: Evolução da PTF para os EUA") +
      geom_point(colour = "#000000", size = 0.9) +
      scale_x_continuous(breaks = seq(min(eua$year),max(eua$year), 5)) +
      scale_y_continuous(breaks = seq(min(eua$rtfpna),max(eua$rtfpna), .05))

graf_3 

```


```{r }

graf_4 <- ggplot(data = can, aes(x = as.numeric(year), y = as.numeric(rtfpna))) + 
      geom_line(color = "#1e90ff", size = 1)  + 
      xlab("Ano") + ylab("PTF") + labs(title = "Gráfico 4: Evolução da PTF para o Canadá") +
      geom_point(colour = "#000000", size = 0.9)+
      scale_x_continuous(breaks = seq(min(can$year),max(can$year), 5)) +
      scale_y_continuous(breaks = seq(min(can$rtfpna),max(can$rtfpna), .05))

graf_4

```


```{r }

graf_5 <- ggplot(data = mex, aes(x = as.numeric(year), y = as.numeric(rtfpna))) + 
      geom_line(color = "#1e90ff", size = 1)  + 
      xlab("Ano") + ylab("PTF") + labs(title = "Gráfico 5: Evolução da PTF para o México") +
      geom_point(colour = "#000000", size = 0.9)+
      scale_x_continuous(breaks = seq(min(mex$year),max(mex$year), 5)) +
      scale_y_continuous(breaks = seq(min(mex$rtfpna),max(mex$rtfpna), .05))

graf_5

```

Através do `Gráfico 2` corrobora com o que tinha sido apontado anteriormente, de que a variabilidade da PTF do México foi a maior, e a do Canadá foi a menor. O Canadá foi o único país que apresentou alguns valores "extremos", que distanciaram da sua média. Esses valores extremos podem ser explicados por anos que a PTF caiu de forma abrupta, porém teve uma recuperada nos anos seguintes (choques). 

Os `Gráficos 3 - 5`, evidencia o que foi levantado anteriormente sobre o comportamento da PTF para os 3 países. A PTF para o EUA foi crescente, com pequenas oscilações entre 1950 e 1984. Para o Canadá, a PTF teve oscilações próximas da sua média (0,9929). E o fato da PTF para o México ter a maior amplitude é devido o comportamento da série, depois do pico observado em 1973, observou-se constante queda.  

De uma forma geral, os EUA foi o único país que apresentou um tendência de crescimento durante todo o período analisado. Tanto o México quanto o Canadá tiveram diferentes tendências da PTF em períodos específicos. Concluindo que a PTF nesses dois países, principalmente o México, é suscetível a períodos de crises/recessão. 

## Item 2 - Previsão para a PTF
Através do modelo ARIMA relizou-se a previsão da PTF para cada país. 

#### 2.1 - Estados Unidos

Prevendo a PTF para os próximos 10 anos nos EUA. 

```{r }

arima_result = auto.arima(data$rtfpna[data$isocode == 'USA'])

```

A especificação sugerida do modelo e principais resultados podem ser encontradas abaixo.

```{r }

summary(arima_result)


previsaoARIMA = forecast(arima_result, h = 10)

previsaoARIMA$method

```

A especificação indicada para esse modelo de  previsão foi um ARIMA (0,1,0) com constante. 

Os valores previstos da PTF para os próximos 10 anos nos EUA estão listados abaixo, junto com o Intervalo de confiança dessa previsão, com 80% e 95% de confiança. 

```{r }

previsao_eua <- as.data.frame(previsaoARIMA)

previsao_eua

```


```{r }
eua1 <- subset(data, isocode == 'USA' & year > 1990)

graf_6 <- ggplot(data = eua1, aes(x = as.numeric(year), y = as.numeric(rtfpna))) + 
      geom_line(color = "#1e90ff", size = 1)  + 
      xlab("Ano") + ylab("PTF") + labs(title = "Gráfico 6: Previsão da PTF para os EUA") +
      geom_point(colour = "#000000", size = 0.9) +
      geom_ribbon(aes(x=c(2012,2013,2014,2015,2016,2017,2018,2019,2020,2021),
                    y=`Point Forecast`,
                    ymax= `Hi 95`, ymin= `Lo 95`),
                 data=previsao_eua, fill="#add8e6") + 
      geom_ribbon(aes(x=c(2012,2013,2014,2015,2016,2017,2018,2019,2020,2021),
                      y=`Point Forecast`,
                      ymax= `Hi 80`, ymin= `Lo 80`),
                  data=previsao_eua, fill="#1e90ff") +
      geom_line(aes(x=c(2012,2013,2014,2015,2016,2017,2018,2019,2020,2021),
                    y=`Point Forecast`), data = previsao_eua, color = 'dark blue', size = .8) +
      scale_x_continuous(breaks = seq(min(eua1$year),2030, 2)) +
      scale_y_continuous(breaks = seq(0, 2, .02))

graf_6

```

#### 2.2 - Canadá

Prevendo a PTF para os próximos 10 anos no Canadá.  


```{r }

arima_result = auto.arima(data$rtfpna[data$isocode == 'CAN'])

```

A especificação sugerida do modelo e principais resultados podem ser encontradas abaixo.

```{r}

summary(arima_result)


previsaoARIMA = forecast(arima_result, h = 10)

previsaoARIMA$method
```

A especificação indicada para esse modelo de previsão foi um ARIMA (0,2,3). 

Os valores previstos da PTF para os próximos 10 anos no Canadá estão listados abaixo, junto com o Intervalo de confiança dessa previsão, com 80% e 95% de confiança. 


```{r }

previsao_can <- as.data.frame(previsaoARIMA)

previsao_can

```


```{r }

can1 <- subset(data, isocode == 'CAN' & year > 1990)

graf_7 <- ggplot(data = can1, aes(x = as.numeric(year), y = as.numeric(rtfpna))) + 
      geom_line(color = "#1e90ff", size = 1)  + 
      xlab("Ano") + ylab("PTF") + labs(title = "Gráfico 7: Previsão da PTF para o Canadá") +
      geom_point(colour = "#000000", size = 0.9) +
      geom_ribbon(aes(x=c(2012,2013,2014,2015,2016,2017,2018,2019,2020,2021),
                    y=`Point Forecast`,
                    ymax= `Hi 95`, ymin= `Lo 95`),
                 data=previsao_can, fill="#add8e6") + 
      geom_ribbon(aes(x=c(2012,2013,2014,2015,2016,2017,2018,2019,2020,2021),
                      y=`Point Forecast`,
                      ymax= `Hi 80`, ymin= `Lo 80`),
                  data=previsao_can, fill="#1e90ff") +
      geom_line(aes(x=c(2012,2013,2014,2015,2016,2017,2018,2019,2020,2021),
                    y=`Point Forecast`), data = previsao_can, color = 'dark blue', size = .8) +
      scale_x_continuous(breaks = seq(min(can1$year),2030, 2)) +
      scale_y_continuous(breaks = seq(0, 2, .02))

graf_7

```

#### 2.3 - México

Prevendo a PTF para os próximos 10 anos no México.  

```{r }

arima_result = auto.arima(data$rtfpna[data$isocode == 'MEX'])

```

A especificação sugerida do modelo e principais resusltados podem ser encontradas abaixo.


```{r }

summary(arima_result)


previsaoARIMA = forecast(arima_result, h = 10)

previsaoARIMA$method
```

A especificação indicada para esse modelo de  previsão foi um ARIMA (0,2,1). 

Os valores previstos da PTF para os próximos 10 anos no México estão listados abaixo, junto com o Intervalo de confiança dessa previsão, com 80% e 95% de confiança. 

```{r }

previsao_mex <- as.data.frame(previsaoARIMA)

previsao_mex

```


```{r }

mex1 <- subset(data, isocode == 'MEX' & year > 1990)

graf_8 <- ggplot(data = mex1, aes(x = as.numeric(year), y = as.numeric(rtfpna))) + 
      geom_line(color = "#1e90ff", size = 1)  + 
      xlab("Ano") + ylab("PTF") + labs(title = "Gráfico 8: Previsão da PTF para o México") +
      geom_point(colour = "#000000", size = 0.9) +
      geom_ribbon(aes(x=c(2012,2013,2014,2015,2016,2017,2018,2019,2020,2021),
                    y=`Point Forecast`,
                    ymax= `Hi 95`, ymin= `Lo 95`),
                 data=previsao_mex, fill="#add8e6") + 
      geom_ribbon(aes(x=c(2012,2013,2014,2015,2016,2017,2018,2019,2020,2021),
                      y=`Point Forecast`,
                      ymax= `Hi 80`, ymin= `Lo 80`),
                  data=previsao_mex, fill="#1e90ff") +
      geom_line(aes(x=c(2012,2013,2014,2015,2016,2017,2018,2019,2020,2021),
                    y=`Point Forecast`), data = previsao_mex, color = 'dark blue', size = .8) +
      scale_x_continuous(breaks = seq(min(mex1$year),2030, 2)) +
      scale_y_continuous(breaks = seq(0, 2, .05))

graf_8


```


A previsão da PTF para os EUA foi a única que manteve a tendência de crescimento. Esse resultado foi obtido pois o histórico da PTF dos EUA possui uma tendência positiva entre 1950 a 2011. A previsão da PTF para o Canadá e México apresentou tendência decrescente, porém como a variabilidade da PTF no México foi maior, entre 1950 e 2011, o intervalo de confiança da previsão é maior, quando comparado com o Intervalo de confiança da previsão para o Canadá.

## Item 3 - Informações Adicionais

Segundo Oliveira et al. (2014) a PWT 8.0, é possível analisar a trajetória de variáveis relevantes na avaliação do nível de crescimento e desenvolvimento econômico dos países. Se o objetivo é construir um novo índice que reflita o crescimento da produtividade,poderia utilizar as variáveis: 

- cgdpe: PIB real pela ótica da despesa, em PPP (em milhões de dólares, 2005); 

- cgdpo: PIB pela ótica da produção, em PPP (em milhões de dólares, 2005); 

- rgdpna: PIB real, a preços constantes de 2005 (em milhões de dólares, 2005);


Utilizando, também, outras variáveis que refletissem o nível do produto, estoque de capital físico, capital humano, remuneração dos fatores (terra, mão de obra, juros, alguéis, etc.), análises semelhantes a da PTF poderiam ser feitas. 

Nesse caso, poderiam ser utilizadas as variáveis:

- hc : Índice de capital humano por pessoa, baseado em anos de escolaridade (Barro e Lee, 2013) e retornos à educação (Psacharopoulos, 1994);

- avh: Média anual de horas trabalhadas por pessoa;

- ck:  Estoque de capital nas PPPs atuais (em milhões de USD em 2005);

- pl_i: Nível de preços de formação de capital (nível de preços do GDPo dos EUA em 2005 = 1);

- pl_k: Nível de preços do estoque de capital (nível de preços dos EUA em 2005 = 1.



## Referências

Oliveira,M.F.de; Matni,G.M.; Caetano,S.M. **CRESCIMENTO ECONÔMICO, GAP DO PRODUTO E PRODUTIVIDADE DA ECONOMIA BRASILEIRA NO PÓS-GUERRA**. Disponível em <https://www.bnb.gov.br/documents/160445/226386/ss4_mesa1_artigos2014_crescimento_economico_gap_produto_produtividade.pdf/14f68ffc-e5a6-4373-913a-471b9b6a1346.>. Consultado em 30/11/2020.  

